ACORDAO-COMPLETO-2403788

ACÓRDÃO 1258/2020 ATA 17/2020 - PLENÁRIO

VISTOS, relatados e discutidos estes autos que cuidam de contestação, pelo Estado de Roraima, dos percentuais de participação dos Estados e do Distrito Federal na Contribuição de Intervenção no Domínio Econômico - Cide-combustíveis para o exercício de 2020, fixados pela Decisão Normativa TCU 181/2020.
ACORDAM os Ministros do Tribunal de Contas da União, reunidos em sessão do Plenário, ante as razões expostas pelo relator, em:
9.1. com fulcro no art. 1º, inciso VI, da Lei 8.443/1992, c/c o art. 292-A, parágrafo único, do Regimento Interno, conhecer da contestação e considerá-la improcedente;
9.2. dar ciência desta deliberação ao interessado e ao Departamento Nacional de Infraestrutura de Transportes - DNIT;
9.3. apensar este processo ao TC Processo 002.351/2020-0, que trata do cálculo dos percentuais individuais de participação dos estados, do Distrito Federal e dos municípios na distribuição dos recursos da Cide-Combustíveis para o exercício de 2020.

Contestação aos percentuais individuais de participação dos estados na Cide-2020, fixados pela Decisão Normativa - TCU 181/2020

não há.

3. Interessados/Responsáveis:
3.1. Interessado: Governo do Estado de Roraima (84.012.012/0001-26).

13.1. Ministros presentes: José Mucio Monteiro (Presidente), Walton Alencar Rodrigues, Benjamin Zymler (Relator), Augusto Nardes, Aroldo Cedraz, Raimundo Carreiro, Ana Arraes, Bruno Dantas e Vital do Rêgo.
13.2. Ministros-Substitutos presentes: Augusto Sherman Cavalcanti, Marcos Bemquerer Costa, André Luís de Carvalho e Weder de Oliveira.

BENJAMIN ZYMLER

Adoto como relatório a instrução elaborada no âmbito da Secretaria de Macroavaliação Governamental (peça 8) , cuja proposta de encaminhamento contou com a anuência do titular da unidade (peça 10) :
"	Trata-se de requerimento apresentado pela Secretaria de Estado da Infraestrutura do Estado de Roraima (SEINF/RR) , por meio do Ofício 321/2020/GAB/SEINF, de 17/2/2020, protocolado neste Tribunal em 18/2/2020, no qual contesta os percentuais de participação dos estados e do Distrito Federal na distribuição dos recursos da Contribuição de Intervenção no Domínio Econômico (Cide) - Combustíveis para o exercício de 2020, fixados pela Decisão Normativa - TCU 181, de 12/2/2020 (peça 2) .
2.	A SEINF/RR questiona o valor referente à extensão da malha viária total pavimentada do estado de Roraima constante da DN 181/2020, e solicita que seja incorporada ao cálculo a extensão das rodovias vicinais pavimentadas, em montante de 237,35 km.
3.	Cabe ressaltar que a DN 181/2020 fixou em 0,80805829% a participação total do estado de Roraima na distribuição dos recursos da Cide para o exercício de 2020 com base, entre outros dados, na extensão da malha viária federal e estadual pavimentada de 1.521,4 km, fornecida pelo Departamento Nacional de Infraestrutura de Transportes (DNIT) , por força do disposto no inciso I do § 2º do art. 1°-A da Lei 10.336, de 19/12/2001, acrescido pela Lei 10.866, de 4/5/2004. 
EXAME DE ADMISSIBILIDADE
4.	Verifica-se, inicialmente, em sede de exame de admissibilidade, que o presente requerimento deve ser enquadrado como contestação de coeficientes de transferências obrigatórias (CCTO) , nos termos do art. 292-A do Regimento Interno desta Corte, transcrito a seguir, já que solicita a alteração dos percentuais de participação dos estados e do Distrito Federal na Cide fixados pela Decisão Normativa - TCU 181/2020, publicada no Diário Oficial da União (DOU) em 17/2/2020:
Art. 292-A. As Unidades Federadas disporão de quinze dias, a partir da publicação dos percentuais individuais de participação calculados pelo Tribunal por força do disposto no caput do § 4º do art. 1º-A e no § 2º do art. 1º-B da Lei nº 10.336, de 19 de dezembro de 2001, acrescidos pela Lei nº 10.866, de 4 de maio de 2004, para apresentar o recurso para retificação previsto no § 5º do art. 1º-A do mesmo diploma legal.
5.	Como a contestação em tela foi protocolada no TCU em 18/2/2020, merece ser conhecida pelo Tribunal, por ter sido apresentada no prazo regimental, que será encerrado em 3/3/2020.
LEGISLAÇÃO
6.	A competência para a realização do cálculo dos percentuais de participação dos estados e do Distrito Federal na Cide foi atribuída a este Tribunal pelo § 4º do art. 1º-A da Lei 10.336/2001, acrescido pela Lei 10.866/2004, estando o recurso para retificação desses percentuais previsto no § 5º do mesmo artigo, in verbis:
Art. 1º-A. A União entregará aos Estados e ao Distrito Federal, para ser aplicado, obrigatoriamente, no financiamento de programas de infraestrutura de transportes, o percentual a que se refere o art. 159, III, da Constituição Federal, calculado sobre a arrecadação da contribuição prevista no art. 1º desta Lei, inclusive os respectivos adicionais, juros e multas moratórias cobrados, administrativa ou judicialmente, deduzidos os valores previstos no art. 8º desta Lei e a parcela desvinculada nos termos do art. 76 do Ato das Disposições Constitucionais Transitórias.
 (...) 
§ 4º A partir do exercício de 2005, os percentuais individuais de participação dos Estados e do Distrito Federal serão calculados pelo Tribunal de Contas da União na forma do § 2º deste artigo, com base nas estatísticas referentes ao ano imediatamente anterior, observado o seguinte cronograma:
I - até o último dia útil de janeiro, os órgãos indicados nos incisos I a III do § 2º deste artigo enviarão as informações necessárias ao Tribunal de Contas da União;
II - até 15 de fevereiro, o Tribunal de Contas da União publicará os percentuais individuais de que trata o caput deste parágrafo;
III - até o último dia útil de março, o Tribunal de Contas da União republicará os percentuais com as eventuais alterações decorrentes da aceitação do recurso a que se refere o § 5º deste artigo.
§ 5º Os Estados e o Distrito Federal poderão apresentar recurso para retificação dos percentuais publicados, observados a regulamentação e os prazos estabelecidos pelo Tribunal de Contas da União.
7.	Já os critérios para a distribuição aos estados e ao Distrito Federal foram estabelecidos pelo § 2º do mesmo art. 1º-A da Lei 10.336/2001, in verbis:
Art. 1º-A. (...) 
 (...) 
§ 2º A distribuição a que se refere o § 1º deste artigo observará os seguintes critérios:
I - 40% (quarenta por cento) proporcionalmente à extensão da malha viária federal e estadual pavimentada existente em cada Estado e no Distrito Federal, conforme estatísticas elaboradas pelo Departamento Nacional de Infraestrutura de Transportes - DNIT;
II - 30% (trinta por cento) proporcionalmente ao consumo, em cada Estado e no Distrito Federal, dos combustíveis a que a Cide se aplica, conforme estatísticas elaboradas pela Agência Nacional do Petróleo - ANP;
III - 20% (vinte por cento) proporcionalmente à população, conforme apurada pela Fundação Instituto Brasileiro de Geografia e Estatística - IBGE;
IV - 10% (dez por cento) distribuídos em parcelas iguais entre os Estados e o Distrito Federal.
ANÁLISE DA CONTESTAÇÃO
8.	A SEINF/RR questiona o valor de 1.521,40 km referente à extensão da malha viária total pavimentada do Estado de Roraima constante da DN 181/2020, e solicita que seja incorporada ao cálculo a extensão das rodovias vicinais pavimentadas, em montante de 237,35 km, informação que teria sido encaminhada ao DNIT em planilha com dados do roteiro do sistema rodoviário estadual. Não foi acostado aos autos pelo solicitante documento contendo a citada planilha.
9.	A título de documentação comprobatória acerca do pleito apresentado, a SEINF/RR anexou apenas cópia do Ofício 3990/2020/ACE-DG/DG/DNIT SEDE, de 14/1/2020, encaminhado pelo DNIT à Secretaria, em resposta ao Ofício 282/2019-GAB/SEINF, de 22/2/2019, por meio do qual a SEINF/RR havia solicitado ao DNIT "providências para a atualização cadastral da malha viária, bem como para a revisão nos percentuais de contribuição da CIDE para o Estado de Roraima".
10.	No referido ofício, o DNIT informou ter havido a consolidação dos dados enviados pela SEINF/RR, e que os resultados haviam sido encaminhados àquela Secretaria em 3/12/2019 para verificação e aceite dos resultados, mas que, até aquele momento, não havia recebido qualquer manifestação da mesma.
11.	Informe-se, outrossim, que não foram acostados aos autos quaisquer notas técnicas ou documentos oficiais do DNIT corroborando, ou não, quaisquer pleitos do Estado de Roraima no sentido de ampliar o quantitativo da malha viária do estado para fins de cálculo da participação no rateio dos recursos da CIDE.
12.	Como o órgão responsável pela elaboração do dado questionado é o DNIT, conforme o disposto no retrocitado inciso I do § 2º do art. 1°-A da Lei 10.336/2001, foi efetuada diligência àquele órgão, por meio do Ofício 6144/2020-TCU/Seproc, de 28/2/2020 (peça 5) , para que se pronunciasse conclusivamente sobre a veracidade e a consistência das alegações apresentadas pela SEINF/RR.
13.	Em resposta à diligência, o DNIT encaminhou o Ofício 25591/2020/DDE/AUDINT/DNIT SEDE, de 10/3/2020, acompanhado de manifestação da Diretoria de Planejamento e Pesquisa (DPP) , constante do Ofício 25182/2020/ACE - DPP/DPP/DNIT SEDE, e de outros anexos, em que é exposto o seguinte (peça 7) :
De acordo com o manual de "TERMINOLOGIAS RODOVIÁRIAS USUALMENTE UTILIZADAS" (agosto/2007) desenvolvido pelo DNIT, a definição de rodovias estaduais é:
"2.3 - RODOVIAS SOB JURISDIÇÃO ESTADUAL
São aquelas, cujos trechos estão sob regime de administração direta ou contratada, controladas pelos órgãos rodoviários estaduais, e que constam do plano de viação de cada estado, nelas incluídas aquelas construídas pelos Estados sobre a diretriz de uma Rodovia Federal Planejada. O DNIT só reconhece oficialmente como Rodovias Estaduais, aquelas que constam do Sistema Rodoviário Estadual de cada unidade da Federação." 
De acordo com o mesmo manual, o conceito de rodovias vicinais é: 
"3.3 - RODOVIA VICINAL
Estrada local, destinada principalmente a dar acesso a propriedades lindeiras ou caminho que liga povoações relativamente pequenas e próximas."
Nos documentos enviados pelo estado de Roraima para fins de cálculo da CIDE 2020 (planilhas e base geométrica georreferenciada) , está indicada a jurisdição de cada trecho das rodovias, sendo assim, nestes documentos está presente a diferenciação entre as malhas rodoviárias municipal, estadual e federal. 
Dentre as informações enviadas pelo estado, para o cálculo da CIDE 2020 foi considerada apenas a extensão das rodovias classificadas como estaduais, conforme previsto na Lei nº 10.336 de 2001, visto que as extensões referentes à malha rodoviária federal são consideradas de acordo com o SNV publicado por esta autarquia. 
14.	Ainda segundo o DNIT, "a malha rodoviária estadual enviada para o cálculo das extensões deve corresponder àquela existente até o dia 31/10 do ano de envio das informações" e a própria SEINF/RR informa em seu ofício que "as rodovias vicinais, objeto do pleito, ainda não foram incorporadas à base de rodovias estaduais, uma vez que aguardam aprovação da Assembleia Legislativa de Roraima no presente momento".
15.	A autarquia também cita a Portaria MT 197, de 19/9/2006, que institui as definições, procedimentos e prazos para que as unidades da federação encaminhem ao DNIT as informações da sua malha viária pavimentada, e define em seus critérios básicos que "as extensões de trechos rodoviários delegados ou concedidos serão computadas na malha viária da jurisdição original". Assim, informa que "ainda que existam convênios de delegação com o estado, ou concessões, os trechos da malha rodoviária vicinal não podem ser considerados para o cálculo da extensão da malha rodoviária estadual para fins de cálculo da CIDE", conforme solicitado pela SEINF/RR.
16.	Por fim, o DNIT conclui que "não existe base normativa ou legal para atender à solicitação de alteração da extensão das rodovias pavimentadas no estado de Roraima, por meio da inclusão da extensão das rodovias vicinais".
17	Dessa forma, considerando a manifestação do DNIT, entende-se que a presente contestação deva ser considerada improcedente, permanecendo válidos, para o exercício de 2020, os percentuais de participação dos estados e do Distrito Federal na distribuição dos recursos da Cide-Combustíveis fixados pela Decisão Normativa - TCU 181/2020.
PROPOSTA DE ENCAMINHAMENTO
18.	Ante o exposto, submetem-se os autos à consideração superior, propondo:
a) conhecer da contestação apresentada pelo Governo do Estado de Roraima para, no mérito, considerá-la improcedente, nos termos do disposto no parágrafo único do art. 292-A do Regimento Interno desta Corte;
b) encaminhar cópia desta instrução e do acórdão que vier a ser proferido ao contestante e ao Departamento Nacional de Infraestrutura de Transportes (DNIT) , podendo o relatório e o voto ser consultados no endereço www.tcu.gov.br/acordaos;
c) apensar os presentes autos ao TC Processo 002.351/2020-0, que trata do cálculo dos percentuais individuais de participação dos estados, do Distrito Federal e dos municípios na distribuição dos recursos da Cide-Combustíveis para o exercício de 2020."
É o relatório.

não há

Não atuou.

CONTESTAÇÃO DE COEFICIENTES DE TRANSFERÊNCIAS OBRIGATÓRIAS. DECISÃO NORMATIVA TCU 181/2020. PERCENTUAIS DE PARTICIPAÇÃO DOS ESTADOS E DO DISTRITO FEDERAL NA DISTRIBUIÇÃO DOS RECURSOS DA CONTRIBUIÇÃO DE INTERVENÇÃO NO DOMÍNIO ECONÔMICO - CIDE-COMBUSTÍVEIS PARA O EXERCÍCIO DE 2020. CONHECIMENTO. IMPROCEDÊNCIA.

CONTESTAÇÃO DE COEFICIENTES DE TRANSF.OBRIGATÓRIAS (CCTO)

Secretaria de Macroavaliação Governamental (SEMAG).

Cuidam os autos de contestação apresentada pela Secretaria de Estado da Infraestrutura do Estado de Roraima (SEINF/RR) , por meio do Ofício 321/2020/GAB/SEINF, de 17/2/2020, em face dos percentuais de participação dos estados e do Distrito Federal na distribuição dos recursos da Contribuição de Intervenção no Domínio Econômico (Cide) - Combustíveis para o exercício de 2020, fixados pela Decisão Normativa TCU 181, de 12/2/2020.
2.	A interessada alega que, para a definição da participação total do estado de Roraima na distribuição dos recursos da Cide para o exercício de 2020, deveria ter sido incorporada à extensão da malha viária federal e estadual pavimentada de 1.521,4 km, fornecida pelo Departamento Nacional de Infraestrutura de Transportes (DNIT) , a extensão das rodovias vicinais pavimentadas, em montante de 237,35 km.
II
3.	Preliminarmente, entendo que a contestação deve ser conhecida, eis que atendidos os requisitos de tempestividade e de legitimidade aplicáveis à espécie, consoante o disposto no art. 292-A do Regimento Interno deste Tribunal, a saber:
"Art. 292-A. As Unidades Federadas disporão de quinze dias, a partir da publicação dos percentuais individuais de participação calculados pelo Tribunal por força do disposto no caput do § 4º do art. 1º-A e no § 2º do art. 1º-B da Lei nº 10.336, de 19 de dezembro de 2001, acrescidos pela Lei nº 10.866, de 4 de maio de 2004, para apresentar o recurso para retificação previsto no § 5º do art. 1º-A do mesmo diploma legal."
4.	A Secretaria de Macroavaliação Governamental (Semag) propõe rejeitar o pedido, uma vez que não foram trazidos aos autos elementos aptos a infirmar a deliberação desta Corte de Contas, a qual seguiu todos os trâmites legais, com destaque para a competência exclusiva e privativa do Departamento Nacional de Infraestrutura de Transportes - DNIT para o envio das informações referentes à extensão das malhas viárias federal e estadual pavimentadas necessárias ao cálculo dos referidos percentuais, fixada no art. 1º-A, § 2º, da Lei 10.336/2001.
5.	Conforme consignou a unidade técnica, a SEINF/RR anexou apenas cópia do Ofício 3990/2020/ACE-DG/DG/DNIT SEDE, de 14/1/2020, encaminhado pelo DNIT à secretaria, em resposta ao Ofício 282/2019-GAB/SEINF, de 22/2/2019. Por meio deste documento, a SEINF/RR havia solicitado ao DNIT "providências para a atualização cadastral da malha viária, bem como para a revisão nos percentuais de contribuição da CIDE para o Estado de Roraima".
6.	Vê-se, assim, que o DNIT respondeu formalmente à demanda apresentada pelo estado, ocasião na qual ratificou as extensões informadas a este Tribunal e que constam da mencionada Decisão Normativa TCU 181, de 12/2/2020, que fixou o percentual, ora contestado, de participação do Estado de Roraima na distribuição dos recursos da Contribuição de Intervenção no Domínio Econômico (Cide) .
7.	Ademais, a Semag realizou diligência ao DNIT, por meio do Ofício 6144/2020-TCU/Seproc, de 28/2/2020 (peça 5) , para que se pronunciasse conclusivamente sobre a veracidade e a consistência das alegações apresentadas pela SEINF/RR. Em resposta, a autarquia, com base nas normas que regem a matéria e nas informações prestadas pela própria SEINF/RR, conforme registrou a unidade técnica, esclareceu que "não existe base normativa ou legal para atender à solicitação de alteração da extensão das rodovias pavimentadas no estado de Roraima, por meio da inclusão da extensão das rodovias vicinais".
8.	Assim, considerando que é da alçada desta Corte tão somente o cálculo dos percentuais de repartição da Cide com base nos dados oficiais fornecidos pelo DNIT, a contestação deve ser considerada improcedente.
	Ante o exposto, voto por que o Tribunal adote o acórdão que submeto à apreciação deste Colegiado.
TCU, Sala das Sessões Ministro Luciano Brandão Alves de Souza, em 20 de maio de 2020.
BENJAMIN ZYMLER 
Relator